臺灣新竹地方法院刑事判決　　　　　　　100年度易字第148號
公　訴　人　臺灣新竹地方法院檢察署檢察官
被　　　告　劉彥君
　　　　　　鄭元榮
上列被告等2 人因重利案件，經檢察官提起公訴（99年度偵字第
4455號），本院判決如下：
    主  文
劉彥君共同犯重利罪，累犯，處有期徒刑肆月，如易科罰金，以
新臺幣壹仟元折算壹日。
鄭元榮共同犯重利罪，累犯，處有期徒刑肆月，如易科罰金，以
新臺幣壹仟元折算壹日。
    事  實
一、劉彥君前於民國97年間因詐欺取財案件，經本院以97年度竹
    北簡字第312 號判決判處有期徒刑4 月確定，於97年10月7
    日易科罰金執行完畢；鄭元榮前於98年間因重利案件，經本
    院以98年度竹北簡字第437 號判決判處有期徒刑3 月確定，
    於99年3 月9 日易科罰金執行完畢。
二、緣吳木昌需錢孔急，知其姪子吳錦杰交遊廣闊，遂詢問吳錦
    杰是否知悉有可以借錢救急之管道，吳錦杰將此事轉知有在
    從事放款之友人劉彥君，劉彥君與其資金提供者鄭元榮2 人
    即共同基於收取與原本顯不相當重利之犯意聯絡，於民國99
    年元月初某日，先由鄭元榮駕駛其所有車牌號碼4872-JH 號
    之賓士牌自小客車，經由吳錦杰帶路，附載劉彥君、吳錦杰
    等2 人，前往吳木昌位於新竹市○○路○ 段137 號之工作處
    所和吳木昌商討借錢事宜，與吳木昌約定借貸金額為新臺幣
    （下同）3 萬元，利息每10天一期，每期利息15分（即15%
    ，每期利息即4500元，每月利息即高達45分），放貸時先預
    扣兩期利息9000元，吳木昌並應簽發面額12萬元之本票1 紙
    ，連同其國民身分證、健保卡一併交予劉彥君作為上開借款
    之擔保（按：嗣劉彥君將吳木昌之上開證件轉交給鄭元榮）
    ，鄭元榮、劉彥君當日確定吳木昌之身分及工作地點，並取
    得吳木昌交付之本票及身分證件後遂先行離去，鄭元榮再於
    當日稍晚將貸款款項交給劉彥君，由劉彥君交給吳錦杰轉交
    給吳木昌，吳錦杰即於當日19、20時許前往吳木昌上開工作
    地點，將鄭元榮、劉彥君提供之21000 元交予吳錦杰。嗣吳
    木昌均委由吳錦杰將利息轉交鄭元榮、劉彥君，其間曾因手
    頭困難，一時無法繳納利息，劉彥君、鄭元榮即均向吳木昌
    ，或委由吳錦杰向吳木昌催討，總計除第一次預扣的9000元
    ，後來又先後繳納3 次共4 期之利息共18000 元，嗣吳木昌
    深感利息甚高，乃儘速於99年3 月10日在其工作處所附近將
    3 萬元清償給鄭元榮，並自鄭元榮處取回上開擔保之證件，
    劉彥君、鄭元榮即共同以此方式取得上開顯不相當之重利。
    嗣司法警察因另案搜索劉彥君位於新竹縣竹北市縣○○○街
    73號住處，發見該處有案外人戴宏旺等人簽發及吳錦杰所簽
    發但與本案無關之本票影本數張，經通知簽發者到場詢問，
    始查悉上情。
三、案經吳木昌訴由新竹市警察局報告臺灣新竹地方法院檢察署
    檢察官偵查後起訴。
    理  由
壹、程序部分：
    按被告以外之人於審判外之言詞或書面陳述，除法律有規定
    者外，不得作為證據；又被告以外之人於審判外之陳述，雖
    不符合刑事訴訟法第159 條之1 至第159 條之4 之規定，而
    經當事人於審判程序同意作為證據，法院審酌該言詞陳述或
    書面陳述作成時之情況，認為適當者，亦得為證據，而當事
    人、代理人或辯護人於法院調查證據時，知有上開不得為證
    據之情形，而未於言詞辯論終結前聲明異議者，視有前項之
    同意，刑事訴訟法第159 條第1 項及第159 條之5 分別定有
    明文。查：本判決以下所引用被告等2 人以外之人於審判外
    之言詞或書面陳述，被告劉彥君、鄭元榮等2 人均表示無意
    見，亦未於言詞辯論終結前聲明異議，本院審酌上開證據資
    料製作時之情況，尚無違法不當及證明力明顯過低之瑕疵，
    認為以之作為證據應屬適當。
貳、實體部分：
一、訊據被告等2 人均矢口否認有何重利犯行，被告劉彥君辯稱
    ：吳錦杰向伊表示其叔叔吳木昌急需用錢，伊才向鄭元榮借
    款3 萬元，再將其中的2 萬5500元借予吳錦杰，吳錦杰之後
    將錢轉借給吳木昌係吳錦杰之個人行為，與伊無關，伊自始
    並未與吳木昌接觸，伊曾進入吳木昌工作地點，係要借廁所
    才進入，有看到吳錦杰將錢交予吳木昌，吳木昌則是將身分
    證、健保卡交予吳錦杰，伊並沒有收取吳木昌的上開證件，
    也沒有要求吳木昌簽立本票，也沒有向吳木昌收取過利息等
    語。
    鄭元榮則辯稱：伊沒有和被告劉彥君共同開設地下錢莊，伊
    僅係單純把3 萬元借給被告劉彥君，被告劉彥君嗣後轉借給
    誰與伊無關；伊雖曾開車載被告劉彥君、吳錦杰去吳木昌的
    工廠，但僅係受被告劉彥君拜託而幫忙載送的，現場是被告
    劉彥君、吳錦杰下車與吳木昌商談的，伊沒有下車，也沒有
    參與被告劉彥君與吳木昌的討論，並不瞭解被告劉彥君與吳
    木昌如何約定借款及利息之事宜；又事後伊之所以會向吳木
    昌催討欠款，並從吳木昌處要回3 萬元，乃吳木昌欠被告劉
    彥君3 萬元，被告劉彥君說要把這筆債權移轉給伊，伊才去
    向吳木昌催討，吳木昌的國民身分證、健保卡也是被告劉彥
    君拿給伊的，催討過程曾提到要去吳木昌住處潑漆也僅是一
    時玩笑而已等語。
二、經查：上開犯罪事實，有下列證據可資證明：
  (一)證人吳木昌於警詢、偵查及本院審理中指（證）述如下：
  1.於警詢中指述：「（你向何人所經營之地下錢莊借款？）我
    是向鄭元榮及劉彥君所經營之地下錢莊借款。…（於何時何
    地借貸？借貸多少？）我於99年1 月上旬，正確時間已忘記
    ，在新竹市○○路○段137 號錢借貸，共借貸新台幣3 萬元
    整。（為何會約定於新竹市○○路○段137 號前交款？）新
    竹市○○路○段137 號是我上班的公司，鄭元榮及劉彥君是
    要確認我是否有在該公司上班，方便日後收取利息並防止我
    在借款後避不見面。（交付何物作為質押？有無簽下契約或
    字據？）有交付身分證、健保卡作為質押，並有簽立本票，
    …（是何人要求簽立本票及質押身分證及健保卡？）鄭元榮
    及劉彥君共同要求的。…（交付利息之時間、地點為何？）
    共交付6 次利息，時間大約為99年1 月10日、1 月20日、1
    月30日、2 月10日、3 月1 日（本院按：此應為計算各期利
    息之日期，並非實際交付利息之時間），最後一次3 月10日
    有將本金3 萬元全數交付給鄭元榮，地點均在新竹市○○路
    ○段137 號前。」等語明確（偵查卷頁10、11）。
  2.另於偵查中具結證稱：「（你是否向被告借錢？）是我跟我
    姪子吳錦杰說看他是否有認識的可以幫我介紹，我要借錢，
    吳錦杰就叫劉彥君拿3 萬元給我，我實際拿到21000 元，90
    00元是利息。（借錢時間、地點？）99年1 月在新竹市○○
    路137 號我公司前。（你交付何物給對方？）身分證、健保
    卡正本及12萬元本票。…（本金你何時還他？）1 個多月後
    。（拿錢給你之人？）…後來我第4 次還未支付利息前鄭元
    榮就到我公司表示，如果我不支付利息，就要潑油漆。…（
    利息這麼高，為何你急著要借錢？）為了軋票用。（被告是
    否知道你因為軋票而有急用？）知道，因為第一期就預扣了
    9000元，我說怎麼會扣這麼多，他說借款就是這樣。」（偵
    查卷頁46、47）、「（當時你提供何物擔保？）簽發1 張12
    萬元本票擔保發票人是我，身分證、健保卡。（你當時借款
    多少，利息？）我借款3 萬元，實拿21000 元，利息是1 萬
    元10天1 期1500元，我借款3 萬元，所以利息10天4500元，
    他直接先扣2 期利息，因為我告訴他我20天內會還他。（偵
    查卷頁76）、「…這樣算下來，除了預扣的9000元外，應該
    是付了3 次，前二次各4500元，最後一次10000 元，然後我
    就請客戶趕快付款，讓我清償本金。總共利息是付出28000
    元。」（偵查卷頁91、92）。
  3.於本院審理中具結證稱：「（是否曾和被告劉彥君、鄭元榮
    借過錢？）有。」、「（你當時說你本金30000 元是還給鄭
    元榮，是事實？）我之前說的是實話，我想到了，本金3000
    0 元我是在我公司還給鄭元榮的。（你向被告2 人借款時，
    被告2 人是否都有出面？）我要借錢時被告2 人有出面，我
    當時是透過我姪子跟被告2 人連絡，我和被告2 人第一次見
    面時，就是拿錢的時候，當天是在我西濱路的公司見面，當
    時我姪子吳錦杰出面過來的，吳錦杰進去我公司把錢交給我
    的，現場沒有別人。」（本院卷頁62正反面）、「（被告鄭
    元榮詢問：借錢當天你有無看到我？）有，早上或中午的時
    候，當天我是傍晚時拿到錢，那時候是吳錦杰帶劉彥君、鄭
    元榮過來，但沒有帶錢過來，我先簽本票給鄭元榮，傍晚時
    吳錦杰才拿錢給我。」、「（你今日因為時間太久，很多細
    節忘記了，整體印象為何會知道是向被告等2 人借錢？）借
    錢後，要還利息時，鄭元榮、劉彥君都有出面跟我催討過，
    因為借錢還錢是天經地義，所以我就趕快把錢還掉。」（本
    院卷頁63正反面）、「（你當時的認知，你的債主是吳錦杰
    ？）不是，吳錦杰有跟我說錢是劉彥君、鄭元榮的，但吳錦
    杰如何跟劉彥君、鄭元榮怎麼講的，我不清楚，那時候我只
    知道把錢還掉，把身份證、健保卡拿回來就好了。」（本院
    卷頁64背面）、「（被告二人有無跟你催討還錢，說要去潑
    漆？）有，是鄭元榮講的，是電話或親自找我我忘記了，我
    覺得應該是開玩笑的。」（本院卷頁65）、「（我再跟你確
    認一次，我現在講的不是透過吳錦杰的情形，請問被告2 人
    有親自跟你接觸，跟你要錢的情形？）確實有。（被告2 人
    是以電話還是親自去找你？）有一次是親自去我家，好像被
    告2 人都有去，跟我討論錢要怎麼還，我說幾天就還給他們
    。（你在警局時說，是借3 萬元，扣除利息，實拿25500 元
    ，在偵查中講實拿21000 元，何者正確？）21000 元。」（
    本院卷頁65背面、66）、「（提示偵查卷第47頁，你為何會
    說給錢的是劉彥君，收取利息的也是劉彥君？）這麼久了，
    我也不知道當時為何會這樣說，依我現在的回憶，我覺得當
    時交錢給我的是吳錦杰，劉彥君是後來才有出面跟我收利息
    ，我只知道趕快把錢還掉，其他細節我記不清楚。」（本院
    卷頁66背面）、「（我再確認一次，你姪子在交錢給你之前
    ，有無帶被告2 人來你公司看過？）有，我確定，我當時有
    看到他們，也有跟他們打招呼，當時吳錦杰有當著被告2 人
    的面跟我說，錢是向他們兩人調的。」（本院卷頁67）、「
    我確定借錢的時候是晚上7-8 點，我當時鐵門有拉下來，是
    吳錦杰拿錢過來交給我，被告2 人是白天時來看過，我有跟
    他們打過招呼，因為被告2 人不可能沒有看過我本人就直接
    把錢拿出來，也不可能一次借給我那麼多錢。」（本院卷頁
    70背面）等語明確。
  4.至於證人吳木昌於99年5 月11日警詢陳稱：「實拿2 萬5500
    元，以後每10天就再收取利息4500元…（一共給付多少利息
    ？）共給付6 期利息共27000 元。（交付利息之時間、地點
    為何？）共交付6 次利息，時間大約為99年1 月10日、1 月
    20日、1 月30日、2 月10日、3 月1 日，最後一次3 月10日
    有將本金3 萬元全數交付給鄭元榮。」（偵查卷頁11），嗣
    於99年7 月6 日偵查中陳稱：「實際拿到21000 元，9000元
    是利息…（你支付多少利息？）22500 元，10天向我收取45
    00元，我記得第一次是預扣的9000元，第二次是4500元、第
    三次是4500元、第四次也是4500元。」、「（你多久後還款
    ？）大概1 個半月。」（偵查卷頁47），於100 年1 月28日
    偵查中陳稱：「（警詢、偵查就利息所述有出入，到底實情
    如何？）我記得有付出去那麼多錢，警察問的時候我就以每
    次4500元計算付利息的次數，時間這麼久了，我印象不是很
    清楚，這樣算下來，除了預扣的9000元外，應該是付了3 次
    ，前2 次各4500元，最後一次1 萬元（本院按：於本院有釐
    清其中1 千元是給吳錦杰當生活費的，本院卷頁71，故本次
    利息錢應仍以2 期9000元計算）」等語（偵查卷頁91），於
    本院審理中證稱：「（總共還多少錢？）忘記了，我只記得
    付了3 、4 期利息，第一次預扣的不算，4500元的好像拿了
    2 次還是3 次，最後一次是本金30000 元。（是否有託過吳
    錦杰拿過1 次10000 元的利息？）有，那次是兩期的利息，
    總共9000元，另外1000元我另外給吳錦杰作零用錢，這個有
    包含在我剛剛講的2 次或3 次，另我講中間有支付2-3 次
    4500元的利息，並沒有把最後清償30000 元中的9000元算進
    來，我的認知是最後30000 元就是清償本金。」（本院卷頁
    71），證人吳木昌歷次陳述距離案發均有一定時間，雖無法
    明確計算各期利息，或彼此陳述有相異之處，然觀諸其第一
    次警詢筆錄，距離案發時間最近，且明確陳稱總共繳納之利
    息為27000 元，及各期利息到期之時間（本院按：並非實際
    交付時間），於100 年1 月28日偵查中並再次確認（預先扣
    除之9000元，加上事後繳納3 次共4 期之利息共18000 元）
    ，於本院並陳稱：於警詢時應該記憶比較清楚（本院卷頁71
    背面），故本院認應以此版本較符合事實，爰以此認定之。
  (二)證人吳錦杰於本院具結證稱：「（本案是否因為你叔叔缺錢
    ，問你有何管道可以週轉？）是，當時我叔叔只是問我有無
    認識可以借錢的人，他知道我在外面有認識一些朋友，我當
    時沒有工作，常常跟朋友混在一起，我叔叔知道我在外面跟
    別人混在一起。（你叔叔問你之後，你如何處理？）我說我
    有認識的人可以借錢，但我不清楚利息，我直接聯絡劉彥君
    …之後隔多久我忘記了，某日劉彥君就帶著鄭元榮來找我，
    我跟我叔叔都先約好了，鄭元榮開他的賓士車載劉彥君，到
    我家來載我，之後再一起到我叔叔公司。」、「（…是誰要
    你叔叔拿身分證、健保卡？）是劉彥君，在車上時，鄭元榮
    就有提醒劉彥君說叫我叔叔要拿證件出來押。」（本院卷頁
    48 ） 、「（之前你叔叔曾經提到，他實拿25500 元，但後
    來又有講到實拿21000 元，可以幫助你回憶，究竟他拿多少
    錢？）我那時候記得是21000 元沒錯。…（在現場，是否你
    叫你叔叔拿身分證出來幫忙抵押，叫你叔叔簽本票？）這我
    叔叔都有問過我，我有告訴我叔叔他們的行規、要求，所以
    我叔叔都知道這些事。」（本院卷頁49）、「（借錢之後，
    鄭元榮有無打電話或親自去找你，向你催討利息？）也有過
    ，是打電話催討…（有跟你說過要潑油漆的話嗎？）有，他
    到我家，有跟我說，叫我跟我叔叔說，如果不繳利息錢，要
    到我家或我叔叔公司潑漆。」（本院卷頁49背面）、「（你
    在警詢時說，你叔叔總共繳了6 次利息等語，你怎麼會知道
    這些事情？）這是劉彥君他們打電話催討後，我叔叔繳了之
    後，我叔叔事後才跟我說的。…（這樣說來其實你叔叔都有
    按期繳息，並沒有拖延？）我叔叔第一、二次好像有拖到，
    但是後來還是有繳清。」（本院卷頁50）、「（你如何知道
    劉彥君有在從事放款？）我們是朋友，劉彥君之前有跟我聊
    過這些事情。（劉彥君沒有錢，你知道他如何放款？）因為
    鄭元榮是劉彥君的金主，是劉彥君告訴我的，他說他的金主
    外號叫一元，有空介紹我認識。」（本院卷頁50背面）等語
    明確。
  (三)而觀諸被告劉彥君於警詢中亦坦承稱：「（你於何時？何地
    與吳木昌簽立本票，交付25500 元整？）我及鄭元榮兩人在
    外面，吳錦杰與他叔叔在工廠裡，後來我才進去看他們好了
    沒，時間是99年1 月幾號我不知道，地點在新竹市○○路○
    段137 號吳木昌工作之工廠外面。（吳木昌於99年3 月10日
    清償本金及利息，在何地交付給你？）那是我叫鄭元榮去跟
    吳木昌拿的，地點在那裡拿的我不清楚。」等語（偵查卷頁
    5 背面），於偵查中坦承稱：「（借錢給吳錦杰時，吳木昌
    是否在場？）有在場。…（你有無到過吳木昌工廠？）我只
    有第一次借錢給吳錦杰時有去過，之後從來沒有去過。」等
    語（偵查卷頁79），於本院審理中自承：「我是在借錢那天
    走進去吳木昌公司之前，就把錢交給吳錦杰…借錢當天是吳
    錦杰先走進去，我才跟著後面走進去，現場只有吳木昌、吳
    錦杰。」（本院卷頁51背面），「（你上次承認你有看到吳
    木昌把健保卡、身分證拿出來？）是。…我確實有跟吳錦杰
    去他叔叔的工廠，我錢在去工廠的路上就交給吳錦杰…」（
    本院卷頁69）等語。
    另被告鄭元榮於警詢中亦曾坦承：「…劉彥君於98年12月間
    開始向我借錢經營錢莊，他賺多少錢我不知道，因為我不知
    道他放多少利息，有的放10分，有的放15分，10天一期。（
    你與劉彥君2 人經營地下錢莊，如何分工，資金由何人提供
    ？）他是私底下向我借錢，他自己經營自己放款收利息，資
    金是我提供的…」（偵查卷頁7 背面），於偵查中自承：「
    我們是有到公司去找吳木昌，他就直接拿3 萬元還我。」（
    偵查卷頁69）、「…當初劉彥君借給吳錦杰時是留下吳木昌
    資料，後來我向劉彥君催討…劉彥君叫我跟吳木昌收錢。（
    為何要向吳木昌收錢？）我也不清楚，最後有收到3 萬元。
    」（偵查卷頁80），於本院審理中自承：「（證件是誰交給
    吳木昌的？）是我交給他的。（證件是從何而來？）是從劉
    彥君那邊拿的。…那時候是劉彥君給我的。（到最後吳木昌
    是把欠款還給誰？）吳木昌直接拿給我3 萬元。」（本院卷
    頁18）、「（既然是吳錦杰帶你們過去，你應該很清楚是要
    去放款的？）應該知道。（這次你拿了多少錢給劉彥君？）
    在我載劉彥君去工廠的那天早上拿了1000元給劉彥君，晚上
    又拿了28000 元給劉彥君（經本院追問，又稱：我拿3 萬元
    給他）。」（本院卷頁70背面）等語。
    可見被告等2 人上開供述內容，均已坦承證人吳木昌、吳錦
    杰所證述之部分事實，均可證明證人吳木昌、吳錦杰上開所
    述乃屬實在，而非虛構。
  (四)被告劉彥君雖抗辯：當時伊係在前往吳木昌工廠的路上，就
    先將錢借予吳錦杰，伊係欲借廁所才進去吳木昌工廠內，看
    見吳錦杰將錢交予吳木昌後，方知吳錦杰將錢轉借給吳木昌
    ，吳木昌係將身分證、健保卡交予吳錦杰，伊從未碰過吳木
    昌的身份證、健保卡，伊並無向吳木昌收取任何利息等語，
    然查：吳錦杰於交款前稍早，還特地帶被告等2 人前往吳木
    昌上開工作地點，介紹真正貸款人即被告等2 人予吳木昌認
    識，被告等2 人同時先勘查借款人吳木昌及吳木昌之工作地
    點等情，已如上述；另被害人吳木昌之身分證、健保卡，係
    被告劉彥君交給被告鄭元榮，被告鄭元榮於吳木昌清償借款
    時，再將該證件還給吳木昌等情，亦據被告鄭元榮到庭供稱
    ：「（證件是誰交給吳木昌的？）是我交給他的。（證件是
    從何而來？）是從劉彥君那邊拿的。…那時候是劉彥君給我
    的。」等語明確（本院卷頁18），恰與證人吳錦杰於本院所
    證：健保卡、身分證均係劉彥君收去等語相符（本院卷頁47
    ），足證被告劉彥君確實有收取吳木昌國民身分證及健保卡
    之事實。又被告劉彥君事後確實也曾請吳錦杰轉告吳木昌，
    或直接到吳木昌家中催討款項，亦經證人吳木昌、吳錦杰證
    述如上（本院卷頁66），衡諸常情，倘被告劉彥君認為錢係
    借予吳錦杰，其直接向吳錦杰索討即可，何須向吳木昌催討
    ；再參以：被告劉彥君將錢交給吳錦杰轉交給吳木昌後，回
    覆給被告鄭元榮者係吳木昌的資料，亦據被告鄭元榮於偵查
    中供承：因為當初劉彥君借給吳錦杰時是留下吳木昌資料…
    劉彥君叫我跟吳木昌收錢等語（見偵查卷頁80），在在顯示
    被告劉彥君明知其放款對象係吳木昌，吳錦杰僅係中間介紹
    人，代被告等2 人為轉交款項而已，被告劉彥君上開所辯並
    不可採。
  (五)另被告鄭元榮雖抗辯：伊係將錢借予劉彥君，劉彥君再把錢
    借給吳錦杰，吳錦杰交錢給吳木昌時伊並不在場，伊並不知
    道被告劉彥君或吳錦杰如何與吳木昌談的，伊最後只有把本
    金3 萬元拿回來而已，並無收取任何利息等語。然查：被告
    鄭元榮於警詢中自承伊有提供資金作為劉彥君借貸放款之用
    ；而借款予吳木昌當日之稍早白天時分，被告鄭元榮也曾陪
    同被告劉彥君前往吳木昌上開工廠查看，均已如上述，經本
    院當庭追問後，被告鄭元榮終亦坦承：其知道當時就是要去
    放款，其當日將款項拿給被告劉彥君等語（本院卷頁70正反
    面），顯見被告鄭元榮確實知悉當日至吳木昌工廠，目的就
    是要借款予吳木昌無疑；另證人吳錦杰、吳木昌上開歷次證
    述內容亦均證述：被告鄭元榮事後有向其等催討利息，甚至
    曾出言潑漆等語，被告鄭元榮亦坦承最後向吳木昌收取本金
    3 萬元，其倘非真正貸款予吳木昌之人，焉會出面向吳木昌
    催討借款之理；故被告鄭元榮上開抗辯，亦應屬臨訟卸責之
    詞，而不足採。
  (六)按約定利率，超過週年百分之二十者，債權人對於超過部分
    之利息，無請求權；又債權人除前條限定之利息外，不得以
    折扣或其他方法，巧取利益。民法第205 條、第206 條分別
    定有明文。我國民法規定約定之借款利率不得超過年息百分
    之二十，然本案被告等2 人貸予吳木昌之利息月息即已高達
    百分之四十五，客觀上顯然已經屬於取得與原本顯不相當之
    重利。綜上所述，被告等2 人上開共同犯重利罪之犯行，事
    證明確，應依法論科。
三、論罪科刑：
  (一)核被告等2 人所為，均係犯刑法第344 條之重利罪。被告等
    2 人就上開行為，有犯意聯絡及行為分擔，應論以共同正犯
    。被告等2 人於貸款後多次向被害人吳木昌收取顯不相當重
    利之行為（含收回本金），係基於對同一被害人吳木昌單一
    借款之犯意內之多次收取行為，應論以接續犯之單純一罪。
    又刑法第344 條重利罪係規定：「乘他人急迫、輕率或無經
    驗貸以金錢或其他物品，而取得與原本顯不相當之重利者，
    處…」，可見其行為終了之時點，應以行為人最後一次向被
    害人收取款項之時點為基準，被告鄭元榮最後係於99年3 月
    10日向被害人吳木昌收取3 萬元，方完成該次借款行為，故
    應認被告等2 人上開重利犯行之行為終了時點為99年3 月10
    日；而被告劉彥君、鄭元榮前分別有犯罪事實欄所載之前科
    ，被告劉彥君於97年10月7 日執行完畢，被告鄭元榮於99年
    3 月9 日易科罰金執行完畢，均有臺灣高等法院被告等2 人
    之前案紀錄表在卷可稽，其等於上開徒刑執行完畢後5 年內
    均故意再犯本案有期徒刑以上之罪，均屬累犯，均應依刑法
    第47條第1 項加重其刑。
  (二)爰審酌被告等2 人正值青壯，不思依正當工作賺取正當報酬
    ，反而趁人亟需用錢之際借款而收取高額之利息，實屬不該
    ，又本案被害人指述明確，被告等2 人仍否認犯行，未見其
    等有何勇於承擔過錯之心，且本案約定利息甚高，被告鄭元
    榮前已有一次重利前科，仍不改過，本不宜寬恕，惟念被告
    等2 人本次共同犯重利犯行，本金非高，借款期間非長，規
    模非鉅，索討借款之過程幸未使用暴力手段，被告鄭元榮尚
    有乙名未成年子女（99年1 月出生）賴其扶養，有本院依職
    權調閱之全戶戶籍謄本在卷可稽等一切情狀，分別量處如主
    文所示之刑，並均諭知易科罰金之折算標準。
據上論結，依刑事訴訟法第299 條第1 項前段，刑法第28條、第
344 條、第47條第1 項，第41條第1 項，刑法施行法第1 條之1
第1 項、第2 項前段，判決如主文。
本案經檢察官邱志平到庭執行職務。
中    華    民    國    100    年    11    月   4    日
                    刑事第五庭  法  官  蔡川富
以上正本證明與原本無異。
如不服本判決應於收受判決後10日內向本院提出上訴書狀，並應
敘述具體理由。其未敘述上訴理由者，應於上訴期間屆滿後20日
內向本院補提理由書(均須按他造當事人之人數附繕本)「切勿逕
送上級法院」。
中    華    民    國    100    年    11    月   4    日
                                書記官  劉雅文
附錄論罪科刑法條
中華民國刑法第344條
（重利罪）
乘他人急迫、輕率或無經驗貸以金錢或其他物品，而取得與原本
顯不相當之重利者，處1 年以下有期徒刑、拘役或科或併科1千
元以下罰金。